臺灣臺南地方法院刑事判決　　　　　　 99年度簡上字第263號
上　訴　人
即聲請人　　臺灣臺南地方法院檢察署檢察官
上　訴　人
即　被　告　陳水吉
上列上訴人因被告詐欺案件，不服中華民國99年6月10日本院99
年度簡字第1465號第一審簡易判決（原起訴案號：99年度偵字第
6435號、偵緝字第534、535、536號），提起上訴及聲請併案審
理（99年度偵字第9921號、11325號、6489號、6398號），本院
管轄之第二審合議庭認本件不宜逕以簡易判決處刑，改依通常程
序自為第一審判決如下：
    主  文
原判決撤銷。
陳水吉無罪。
    理  由
一、原聲請意旨略以：陳水吉預見提供自己帳戶之存摺及提款卡
    供他人使用，可能為他人用於財產犯罪，竟基於幫助他人犯
    罪之不確定故意，於民國98年10月15日，將其所有台南成功
    路郵局帳戶（帳號：00000000000000號）存摺、提款卡於臺
    南縣歸仁鄉○○村○○路551號前，交予姓名年籍不詳之男
    子，自稱「王先生」之人，以此方法幫助他人從事犯罪。「
    王先生」與其他姓名、年籍不詳之等人之詐欺集團成員，共
    同基於意圖為自己不法之所有犯意聯絡，於98年10月15日，
    利用拍賣網站刊登購賣冰箱、寬宏藝術門票、山竹果汁及洗
    衣機等不實商品廣告，被害人阮健益等4人因有意購買而陷
    於錯誤，並依詐欺集團指示匯款至陳水吉上開郵局帳戶內（
    詳細日期金額詳附表），嗣經阮健益等4人遲未收到商品，
    發現有異，始知受騙，遂報警查獲。因被告所為涉犯刑法第
    30 條、第339條第1項之幫助詐欺取財罪嫌。
二、按犯罪事實應依證據認定之，無證據不得認定犯罪事實；又
    不能證明被告犯罪或其行為不罰者，應諭知無罪之判決，刑
    事訴訟法第154條第2項、第301條第1項分別定有明文。次按
    認定不利於被告之事實，須依積極證據，苟積極證據不足為
    不利於被告事實之認定時，即應為有利於被告之認定，更不
    必有何有利之證據；認定犯罪事實所憑之證據，雖不以直接
    證據為限，間接證據亦包括在內，然而無論直接或間接證據
    ，其為訴訟上之證明，須於通常一般之人均不致有所懷疑，
    而得確信為真實之程度者，始得據為有罪之認定，倘其證明
    尚未達於此一程度，而有合理性懷疑存在時，即不得遽為被
    告犯罪之認定（最高法院76年台上字第4986號判例意旨亦可
    資參照）。又事實之認定，應憑證據，如未能發現相當證據
    ，或證據不足以證明，自不能以推測或擬制之方法，為裁判
    基礎（最高法院40年台上字第86號判例參照）。
三、原起訴意旨認為被告涉犯幫助詐欺罪嫌，係以被告於偵查中
    坦承不諱（見99年偵緝字第534號偵卷第24頁為認罪之供述
    ）、證人即告訴人阮健益、被害人湯啟洲、郭舒婷、何家欽
    等於警詢中之指述、並有成功路郵局開戶資料、交易明細表
    、網路轉帳交易明細表一紙、郵政自動櫃員機交易明細表影
    本二紙、被害人郭舒婷台新銀行豐原分行帳戶交易明細表影
    本一紙、網站拍賣資料2份等為主要依據。惟被告雖於偵查
    中供述認罪，但亦曾辯稱：我因缺錢，有一個朋友(綽號小
    白)介紹我一個姓王的人，他跟我說若有銀行的帳戶就可以
    幫我貸款，大約在98年10月15日我就在歸仁鄉○○村○○路
    551號給了他第一銀行及成功路郵帳戶存摺及提款卡、密碼
    等語。至本院審理中始終均堅決否認有何幫助詐欺之犯意及
    犯行，辯稱：因為我所說的事實與檢察官所起訴的事實根本
    不一樣，我有一張陳述狀（庭呈）。我有將所有貸款的情形
    跟檢察官說，檢察官說我這樣使很多人受害，但是我有說我
    也是受害者。我的答辯如我今日庭呈的陳述狀所載。我是為
    了辦貸款很急，所以我聽毆振升的話將提款卡、存摺及印章
    交給他辦貸款等語。
四、證據能力之部分：按被告以外之人於審判外之言詞或書面陳
    述，除法律有規定者外，不得作為證據；又被告以外之人於
    審判外之陳述，雖不符合同法第一百五十九條之一至第一百
    五十九條之四之規定，但經當事人於審判程序同意作為證據
    ，法院審酌該言詞陳述或書面陳述作成時之情況，認為適當
    者，亦得為證據。當事人、代理人或辯護人於法院調查證據
    時，知有第一百五十九條第一項不得為證據之情形，而未於
    言詞辯論終結前聲明異議者，視為有前項之同意，刑事訴訟
    法第一百五十九條第一項及第一百五十九條之五分別定有明
    文。本件證人之供述或非供述證據，均未經被告及辯護人於
    本案言詞辯論終結前爭執其證據能力，本院審酌前開證據之
    作成，並無不當或顯不可信之情況，依首揭法條規定，均有
    證據能力，先此敘明。
五、經查：被告對於成功路郵局帳號：00000000000000號之帳戶
    是由其所申設，且伊曾於98年10月15日將上開帳戶之存摺、
    提款卡及密碼，交與真實姓名、年籍不詳，自稱「王先生」
    之成年男子，嗣上開帳戶資料轉輾由不詳詐欺集團取得後，
    即利用拍賣網站刊登購買冰箱、寬宏藝術門票、山竹果汁及
    洗衣機等不實商品廣告，致被害人阮健益等四人陷於錯誤，
    詐欺集團成員中不詳姓名之成年男子之指示，於附表所示之
    時間匯款附表所示之金額至被告之上開帳戶內等情，均未爭
    執，核與告訴人之指述、並有成功路郵局開戶資料、交易明
    細表、網路轉帳交易明細表一紙、郵政自動櫃員機交易明細
    表影本二紙、被害人郭舒婷台新銀行豐原分行帳戶交易明細
    表影本一紙、網站拍賣資料2份等在卷可稽，是此部分之事
    實固堪認定。惟尚不能據此即認被告有幫助詐欺罪之犯行，
    其是否構成犯罪，仍須查明足資證明被告犯行之積極證據，
    訊據被告堅決否認有何幫助詐欺之犯意及犯行，並以前揭情
    詞置辯，是以，本件主要審酌之重點，應為被告究否係在不
    知情之狀態下、即因為委由他人辦理貸款之故，而交付上開
    帳戶之存摺、提款卡及密碼？或係基於幫助他人為詐欺犯行
    之不確定故意，而交付上開帳戶之存摺、提款卡及密碼？論
    述如後：
（一）證人即被告陳水吉之朋友林美蓮於本院審理中到庭具結證
      稱：我知道陳水吉有經歐政昇之介紹交付帳戶資料給「王
      先生」之人辦理貸款，歐政昇介紹我去辦貸款，對方是王
      先生，我交付了存款簿二本，提款卡二張、印章及密碼等
      ，因王先生說這樣才可以在銀行辦理，結果沒有貸到，後
      來就發生帳戶被冒用去洗錢之事等情（見本院卷第83─86
      頁）。且證人林美蓮因同一情節之事實，業據臺灣臺南地
      方法院檢察署檢察官以99年度偵緝字第328號、偵字5610
      號詐欺案件偵查後，以罪嫌不足而為不起訴處分，有不起
      訴處分書繕本（法務部網站下載）附卷足憑，可認被告辯
      稱係為辦貸款而交付帳戶資料及密碼等情非虛。即不能認
      被告有何幫助詐欺之故意行為。
（二）證人歐政昇亦於本院審理中到庭證稱：陳水吉是伊以前做
      安全帽時之雇主，後來週轉不靈而沒有作，約於98年10月
      中旬，確有介紹自稱「王先生」之人要幫陳水吉辦貸款，
      曾在工廠邊由陳水吉交付「王先生」之人銀行存簿、提款
      卡、身分證影本及密碼等資料，後來貸款並沒有辦成功等
      情（見本院卷第86─88頁）。且歐政昇因本件同情節之事
      實，亦據臺灣臺南地方法院檢察署檢察官以98年度偵字第
      16210號、99年度偵字第6398號等詐欺案件偵查後，認罪
      嫌不足而為不起訴處分，有不起訴處分書繕本（法務部網
      站下載）及正本各一份附卷足憑，益可認被告所辯可以採
      信。
（三）再參之臺灣臺南地方法院檢察署檢察官於上揭99年度偵緝
      字第328號、偵字5610號林美蓮詐欺案件之不起訴處分書
      分中，以：「證人歐政昇到庭證稱之前被告經營安全帽加
      工，伊受僱於被告，伊因缺錢曾看報紙貸款廣告，而被告
      經營的工廠營運不順也需要錢，伊遂告知被告上開貸款廣
      告訊息，介紹被告向『王先生』辦理貸款等語，且證人歐
      政昇前因將其銀行帳戶交予「王先生」，而涉嫌詐欺取財
      罪嫌案件，業經本署檢察官以歐政昇提出之貸款廣告及歐
      政昇多次以其0000000000號行動電話與該廣告上之000000
      0000號行動電話有聯繫之通話紀錄等證據，認定歐政昇犯
      罪嫌疑不足而為不起訴處分確定，有本署98年度偵字第
      16210號不起訴處分書及刑案資料查註紀錄表在卷可參，
      其所證述申辦貸款情節，核與被告所辯一致，堪認被告所
      辯應非無據。且被告自98年10月13日起至同年月16 止，
      數次以其持用之00-0000000號電話與上開廣告上之
      0000000000號行動電話有聯繫之通話紀錄，而98年10月12
      日歐政昇所有之0000000000號行動電話亦有與0000000000
      號行動電話連絡8次之紀錄，有該0000000000號電話之雙
      向通聯紀錄附卷可佐，顯見被告經歐政昇仲介後，確有與
      自稱「王先生」之人連繫。衡情，倘若被告係出賣個人帳
      戶，應於帳戶交付對方後取得價款即完成交易，何需於交
      付帳戶後，又多次撥打電話給收購帳戶者。從而，被告辯
      稱係因相信歐政昇介紹之「王先生」可幫忙辦理貸款始交
      付帳戶乙情，尚非不足採信。
           檢視現今各家報紙、平面媒體，可見眾多保證貸款
       、保證辦卡通過等廣告之刊載，引誘諸多需錢孔急之被
       害人誤信為真而交付個人銀行存摺等物，類此案件時有
       所聞且迅速增加中，被告辯稱誤信證人歐政昇介紹認識
       之「王先生」可幫忙辦貸款而交付其前開後壁郵局及華
       南銀行帳戶資料予他人，非無可能。綜上所述，勾稽被
       告所辯及查詢資料，實無具體事證證明被告有販賣帳戶
       之情事，而以卷內之積極證據尚無法為不利被告之推斷
       ，則依罪疑惟輕原則，於無確切相反證據足以推翻其辯
       詞前，自應採為有利之認定。此外，復查無其他積極證
       據，足資認定被告有何詐欺之犯行，揆諸首揭法律及判
       例要旨，被告罪嫌應認尚有不足。」等為理由，而處分
       不起訴。是以，本件被告辯稱我是為了辦貸款很急，所
       以我聽毆振升（即歐政昇）的話將提款卡、存摺及印章
       交給他辦貸款等語。即屬可採。不能認被告有何幫助詐
       欺之不確定故意犯行，
（四）綜上所述，被告雖於偵查曾一度表示認罪，但未自白犯罪
      事實仍係辯稱為辦貸款而交付帳戶資料，迨本院審理中，
      即均堅決否認有何基於幫助詐欺之犯意，即否認有故意將
      其上開帳戶之存摺、提款卡及密碼，交付予詐騙集團使用
      以詐騙告訴人阮健益等人之犯行，而本院亦查無其他任何
      積極具體之事證足以證明被告之上開帳戶之存摺、提款卡
      及密碼並非是因貸款之故而交付他人，而是基於幫助詐欺
      之犯意，故意交付予詐騙集團使用。是以，本件公訴人之
      證明自難謂已達一般人可確信其為真實亦即已超越合理懷
      疑之程度。本件被告之行為既屬不能證明，依前開法律規
      定及判例意旨，自應依法諭知被告無罪之判決。
六、原審未斟酌上情，遽爾認定被告涉犯刑法第30條第1項前段
    、第339條第1項之幫助詐欺取財罪，而為被告有罪之判決
    ，尚有未當，檢察官以原審對被告之犯行於本案判決前，另
    涉有幫助詐欺之案件偵查中（即99年度偵字第9921號），係
    裁判上一罪關係，原審未及審理為由提起上訴，為無理由，
    原應予駁回，惟另上訴人即被告陳水吉以其係為辦貸款而交
    付帳戶資料等情上訴，即有可採，原判決既有上揭不當之處
    ，自應由本院將原判決予以撤銷，然因原審有刑事訴訟法第
    451條之1第4項第3款情形，依同法第452條之規定，自應由
    本院適用第一審之通常程序，改諭知被告無罪之判決。檢察
    官或被告如有不服，仍得於法定上訴期間內，向管轄之第二
    審法院提起上訴，併此敘明。
七、臺灣臺南地方法院檢察署聲請併辦99年度偵字第9921號、
    11325號、6489號、6398號等犯罪事實，因認與前開聲請處
    刑部分為同一事實，請求併案審理。然本件被告既經本院以
    犯罪無法證明而諭知無罪之判決，與上開移送併辦部分，不
    生裁判上或實質上之一罪關係，自亦無從予以審理，此部分
    應退回檢察官另為適法之處理，附此敘明。
八、按對於簡易判決之上訴，準用刑事訴訟法第三編第一章及第
    二章之規定，管轄第二審之地方法院合議庭受理簡易判決上
    訴案件，應依通常程序審理，其認案件有刑事訴訟法第452
    條之情形者，應撤銷原判決，逕依通常程序為第一審判決，
    此為法院辦理刑事訴訟簡易程序案件應行注意事項第十四項
    所明定。本件既應為無罪判決之諭知，則公訴人聲請簡易判
    決處刑中被告所犯之罪，顯不合刑事訴訟法第449條所定得
    以簡易判決處刑之案件，爰依同法第452條之規定，逕依通
    常程序為第一審判決，附此敘明。
據上論斷，應依刑事訴訟法第455條之1第1項、第3項、第452條
、第369條第1項前段、第364條、第301條第1項，判決如主文。
本案經檢察官宋文宏到庭執行職務。
中    華    民    國    100    年    8    月    12    日
                  刑事第三庭  審判長法  官  朱中和
                                    法  官  陳威龍
                                    法  官  黃堯讚
以上正本證明與原本無異。
如不服本判決應於收受本判決後10日內向本院提出上訴書狀，並
應敘述具體理由。如未敘述上訴理由者，應於上訴期間屆滿後20
日內向本院補提理由書狀（均須按他造當事人之人數附繕本）「
切勿逕送上級法院」。
                                    書記官   黃秋萍
中    華    民    國   100    年    8     月    17    日